【裁判字號】    88,訴,299
【裁判日期】    890131
【裁判案由】    夫妻剩餘財產分配
【裁判全文】
臺灣基隆地方法院民事判決  八十八年度訴字第二九九號
    原      告  乙○○
    訴訟代理人  方正儒律師
                邱天一  住台北市○○○路○段一二九號八樓
    被      告  甲○○  住基隆.
右當事人間請求夫妻剩餘財產分配事件，本院判決如左：
    主    文
被告應給付原告新台幣參拾玖萬柒仟貳佰柒拾元，及自民國八十八年七月十日起至清
償日止，按週年利率百分之五計算之利息。
原告其餘之訴駁回。
訴訟費用由被告負擔三分之一，餘由原告負擔。
    事    實
甲、原告方面：
    一、聲明：求為判決：被告應給付原告新台幣九十三萬八千二百三十元，及自起
              訴狀繕本送達翌日起算至清償日止，以年息百分之五計算之利息。
    二、陳述：
       (一)、原告與被告於民國七十五年九月二十一日結婚，至八十七年八月十七
             日經台灣高等法院判決准予離婚，同年九月二十二日判決確定，於同
             年十月二十一日完成離婚登記。兩造於結婚時及婚姻關係存續中，均
             未以契約訂立夫妻財產制，亦無民法第一千零九條至一千零十一條之
             情形，故兩造婚姻關係存續中應以法定財產制，即聯合財產制為其夫
             妻財產制。
       (二)、按聯合財產消滅時，夫或妻方婚姻關係存續中所取得而現存之原有財
             產，扣除婚姻關係存續中所負債務後，如有剩餘，其雙方就剩餘財產
             之差額，應平均分配，民法第一千零三十條之一第一項分別所明文。
             原告自民國七十五年與原告結婚後，每月薪資除留下少數必要零用金
             費用外，均交由被告統籌處理，至七十八年家中薄有積蓄乃購買坐落
             基隆市○○區○○段二五地號土地記其上門牌基隆市○○路三三三號
             二樓之房屋一棟，土地及及房屋均登記於被告。嗣後，原告仍將其薪
             資交由被告全權處理，支付家庭生活費用及房屋貸款之繳納，至八十
             三年房屋貸款已經全數清償完畢。經查被告於離婚後，聯合財產關係
             消滅時，於婚姻關係存續中所取得而現存之原有財產，包括：前揭坐
             落於基隆市○○區○○段二五地號土地暨其上門牌基隆市○○路三三
             三號二樓之房屋一棟，經住商不動產公司鑑價為新台幣（下同）一百
             八十萬元，及郵局存款七千零六十六元、彰化銀行仁愛分行存款二千
             一百十二元、彰化銀行信義分行三千元、源興股份有限公司股票二千
             股，每股單價三十二元，共值六萬四千元，總計被告於離婚時之剩餘
             財產共計一百八十七萬六千四百五十九元。而原告除與被告共有基隆
             碇內郵局之存款外，並無剩餘財產，故將兩人此部分之剩餘差額平均
             分配，被告尚應給付原告九十三萬八千二百三十元，即自起訴狀繕本
             送達之翌日起算至清償日止，以年息百分之五計算之利息。
       (三)、按對於家庭費用之負擔，雖因夫妻約定何種財產制而在法律上有不同
             之規定，然無論採取何種財產制，於夫無支付能力時，或聯合財產不
             足負擔時，妻仍有負擔之義務，此係夫妻共同生活有賴雙方付出心血
             共同經營，尤其現今社會型態，婦女有工作之機會及能力，夫妻共同
             負擔生活費用，亦屬平常。原告縱如被告所述，偶因收入不足，而需
             被告負擔生活費之情，亦不足認為原告對於聯合財產之增加無任何貢
             獻，況被告亦自承原告每月收入平均約二萬五千元，且每月有拿二萬
             多元出來等語，顯見原告非如被告所指對於家庭任何開銷費用一概不
             管。至兩造薪水，或有被告賺取較多之情，然亦不足認為原告不負擔
             家庭生活費用。原告對於家庭之貢獻大於被告，且請求剩餘財產分配
             係為扶養小孩。
       (四)、被告於八十六年四月離家出走後，曾以前揭坐落於基隆市暖暖區○○
             段二五地號土地暨其上門牌基隆市○○路三三三號二樓之房屋向台灣
             省合作金庫貸款十萬元，被告自承係為被告之弟買車所用，顯非處理
             民法第一千零三條規定所指之日常家務，故該行為所生之債務，並非
             婚姻關係存續中所負之債務，應由被告之特有財產負清償之責，不得
             列入被告之剩餘財產範圍內。
       (五)、否認原告有常常失業、浪費聯合財產之事實，被告並未盡舉證之責。
             原告有固定之收入，縱使原告曾經利用假日玩電動玩具以為消遣，亦
             難認為有浪費聯合財產之重大事情，顯見被告所言並非事實。
       (六)、原告在基隆碇內郵局，帳號○○七一六九之一號之戶頭係因被告離家
             出走時，將存簿及印鑑帶走，原告因為家中急需用錢，即生活費用及
             小孩上學費用，才以遺失為由重新申請，領取十萬三千元。當時法院
             雖然已經判決離婚，但原告並不希望離婚。次按裁判離婚，自離婚判
             決確定時起發生效力，兩造婚姻關係消滅，聯合財產關係亦隨同消滅
             。雖兩造於八十七年十月二十一日始戶政事務所辦理離婚登記，惟就
             離婚效力無涉，是故原告自個人帳戶中提領該筆款項，乃自由處分個
             人財產之舉，與兩造聯合財產無關，不應將之列入原告之剩餘財產內
             。
    三、證據：提出戶籍謄本一件、土地登記謄本一件、建物登記謄本一件、基隆碇
              內郵局帳號地○○七一六九之一號，戶名「乙○○」存簿影本一件、
              勞工保險卡一、本院八十六年度婚字第九二號判決、台灣高等法院民
              事判決八十七年度家上字第三二號判決、住商不動產暖暖店鑑價證明
              書一份、八十三年度及八十四年度綜合所得稅結算申報書各一件、財
              政部台灣省北區國稅局八十五年度綜合所得稅稅額證明書一件、基隆
              市第一信用合作社利息收據三份、公誠證券有價證券買賣對帳單一件
              為證，並聲請函查被告在彰化銀行信義分行帳號000000000
              0號、彰化銀行仁愛分行帳號第00000000號、台灣省合作金
              庫基隆支庫第四五五七五三號、公誠證券股份有限公司之基隆二信分
              公司及銘傳分公司之帳款餘額，並聲請訊問證人劉玉妹。
乙、被告方面：
    一、聲明：求為判決駁回原告之訴。
    二、陳述：
      (一)、被告所得是自六十七年起，求學階段以半工半讀之方式，靠個人努力累
            積得來，係屬被告之特有財產。民國七十五年，被告在原告完全沒有積
            蓄之情形下，與之結婚。結婚之後，原告頻換工作，經常在新工作未找
            到之前，即辭掉就工作，不願交出固定之生活費，經常有一個月至半個
            月的失業期間，僅於固定工作之餘，薪資二萬多元扣除七千元後，才交
            付一萬多元於被告，促使被告必須堅持在自己工作崗位，以謀得一份安
            定收入，負擔家庭之主要生活費用。故坐落於基隆市○○區○○段二五
            地號土地暨其上門牌基隆市○○路三三三號二樓之房屋一棟，房屋貸款
            完全由被告繳納，全憑自己努力所得，原告不僅沒有穩定的工作，對於
            家庭生活費用一概不管，而且經常打賭博性電玩，並且將身上值錢之金
            飾變賣一空，浪費聯合財產，可謂對於聯合財產之增加並無貢獻，如平
            均分配財產差額，顯失公平，應不准原告之請求，方為允洽。
      (二)、被告在八十一年一月至十三月，全年度薪資額為三十萬餘，每月收入平
            均約二萬五千元，房屋貸款自八十年四月起至八十三年七月止，共計六
            十四期，如果房屋貸款係原告所付，為何從未親自參與、繳納，顯不合
            常理。被告在法律上為房屋之所有權人，事實上所有房屋之洽談訂購及
            稅款繳納，概由被告獨立負擔，家庭之生活事務亦由被告肩負一家之主
            責任，被告從不參與家庭事務，豈可坐享其成，獲取非份利益。
      (三)、於離婚之時，被告並未向原告請求贍養費，怎可反過來請求二分之一之
            財產。
      (四)、原告在基隆碇內郵局，帳號○○七一六九之一號之戶頭存款，是兩造共
            同存進去的，原告曾以遺失為由，印章重刻將存簿換新後，陸續於八十
            七年十七日及同年月二十八日分別領取十萬元及三千元，以致離婚時僅
            剩餘三千六百五十七元，故應由原告分配的剩餘財產中扣除。
      (五)、被告在基隆郵局，帳號第一○四六八九號之帳戶，係被告在目前公司任
            職九年多來，歸屬個人勞力所得之特有財產帳戶，原告不得分配，退步
            言之，如果被告受不利之判決，請求扣除婚前勞力所得，約金額二十五
            萬元後，以六分之一或八分之一分配給原告。
      (六)、彰化銀行仁愛分行是被告婚前所開設之個人帳戶，不定期將零用剩餘之
            錢存入，純屬被告個人在金錢方面所做之規劃及安排。
      (七)、彰化銀行信義分行是兩造同時於八十五年二月間，親自前往元大證券敦
            南分公司辦理開戶手續，借人頭戶與妹婿投資股票之用，戶頭上的金額
            不是被告的，是被告妹婿進出股票的錢。
      (八)、源興股份有限公司股票是公司年終分紅所得，原告無權就此部分主張。
    三、證據：建物所有權狀一件、土地所有權狀一件、不動產買賣預定契約一件、
              訂購房屋定金收據一件、七十八年度土地增值稅繳款書一件、七十八
              年度契稅繳款書一件、基隆市第一信用合作社利息收據七份、八十七
              年度房屋稅繳款書一件、八十七年度地價稅繳款書一件、切結書一件
              、在職證明書一件、基隆郵局帳號第一○四六八九之六號，戶名「王
              慧娟」存提款詳情表一件、原告八十四年度、八十五年度薪資所得扣
              繳暨減免憑單七份、勞工保險卡一件、合作金庫帳號第四五五七五三
              號，戶名「甲○○」存簿及借款明細表一件、僑福房屋評估報告書一
              份、台灣基隆地方法院檢察署檢察官不起訴處分書一件、基隆碇內郵
              局帳號地○○七一六九之一號，戶名「乙○○」存簿影本一件、元大
              證券股份有限公司開戶資料等文件，並聲請訊問證人王慧慧。
丙、本院依職權函基隆郵局查詢戶名劉林玉，立帳局號○○一一二○之一號，帳號○
    ○七一六九之一號及戶名甲○○，立帳局號○○一○○○之七號，帳號一○四六
    八九之六號查詢開戶時間及帳戶餘額。
    理    由
一、本件原告起訴時其訴之聲明原為請求被告應將坐落基隆市○○區○○段二五地號
    土地暨其上建物門牌號碼基隆市○○路三三三之一號二樓所有權二分之一移轉登
    記予原告，嗣於言詞辯論終結前，更正訴之聲明為請求被告應給付原告新台幣九
    十三萬八千二百三十元，及自起訴狀繕本送達翌日起算至清償日止，以年息百分
    之五計算之利息。其聲明雖有變更，惟被告對原告之變更並無異議並為本案之言
    詞辯論，依民事訴訟法第二百五十五條第二項規定，應視為同意變更，先予敘明
    。
二、原告起訴主張兩造於七十五年九月二十一日結婚，未以契約訂立夫妻財產制，嗣
    於八十七年八月二十七日經台灣高等法院判決離婚，於同年九月二十二日判決確
    定，並於同年十月二十一日完成登記離婚。被告於離婚之際尚有剩餘財產，包括
    基隆市○○區○○段二五地號土地暨其上建物門牌號碼基隆市○○路三三三之一
    號二樓之不動產，價值為一百八十萬元，郵局存款七千零六十六元、彰化銀行仁
    愛分行存款二千一百一十二元、彰化銀行信義分行存款三千元，源興股份有限公
    司股票二千股，價值六萬四千元，剩餘財產價值總計為一百八十七萬六千四百五
    十九元。爰依民法第一千零三十條之一第一項之規定，請求被告就剩餘財產之一
    半，及九十三萬八千二百三十原給付於原告等語。被告則以剩餘財產大部分係被
    告於結婚前被告個人努力累積所得，原告於結婚之後經常失業，且嗜打賭博性電
    玩，不僅對於聯合財產之增加亳無貢獻，並且有浪費聯合財產之行為，被告於離
    婚時尚且未向原告請求膳養費，原告竟於離婚後企圖坐享其成，而向被告請求分
    配財產，顯失公平，其請求自不應准許。且有關原告請求就被告剩餘財產之坐落
    於基隆市○○區○○段二五地號土地暨其上建物門牌號碼基隆市○○路三三三之
    一號二樓之不動產部分，但貸款完全由被告繳納，原告並無參與，而郵局之帳戶
    係被告個人之特有財產，彰化銀行仁愛分行帳戶亦屬個人金錢上之規劃及運用，
    又彰化銀行信義分行之帳戶則被告係借與被告之妹婿投資股票之用，實際上該帳
    戶之存款根本非被告所有，被告亦從末曾使用該帳戶存提款項。至於源興股份有
    限公司股票部分係被告任職之公司年終分紅所得，被告既未從事股票投機行為，
    而上開股票原告更無權要求分配。而縱使鈞院仍認原告有權請求分配財產，亦請
    斟酌原告前述行為，並扣除婚前被告勞力所得約二十五萬元後，再以六分之一或
    八分之一分配於原告等語，資為抗辯。
三、本件兩造於七十五年九月二十一日結婚，婚後並未約定夫妻財產制，嗣兩造於八
    十七年九月二十二日經判決離婚確定，於同年十月二十一日辦畢離婚登記，此為
    兩造不爭之事實，並有原告提出之戶籍謄本、本院八十六年度婚字第九二號民事
    判決、台灣高等法院民事判決八十七年度家上字第三二號判決在卷可稽。而按夫
    妻未以契約訂立夫妻財產制者，除本法另有規定外，以法定財產制為其夫妻財產
    制，於聯合財產關係消滅時，夫或妻於婚姻關係存續中所取得而現存之原有財產
    ，除係因繼承或其他無償取得之財產以外部分，於扣除婚姻關係存續中所負債務
    後，如有剩餘，其雙方剩財產之差額，應平均分配，但平均分配顯失公平者，法
    院得酌減其分配額，民法第一千零五條、第一千零三十條之一第一項、第二項規
    定甚明，而其所謂﹁剩餘財產之差額﹂，依其法意應不排除就剩餘財產依離婚當
    時市價折算後以金額分配之方式請求其差額。則本件兩造於離婚時，雙方因繼承
    或無償取得以外之原因取得之原有財產於扣除婚姻關係存續中所負債務後，其剩
    餘財產之價額如確有差距，自非不得依上開規定請求分配，至被告抗辯其於離婚
    時並未向原告請求膳養費，縱然屬實，亦與原告得否請求分配剩餘財產無關，是
    原告此部分法律上主張自非無據，惟本件所應審究之兩造爭執重點，則為雙方於
    離婚時依上揭方法計算之剩餘財產差額為若干？以及就其差額如由兩造平均分配
    有無顯失公平之情形？
四、次按離婚因裁判而離婚者，自判決離婚確定時起發生形成之效力，兩造婚姻關係
    因而消滅，聯合財產關係亦隨同消滅。是本件剩餘財產分配應以判決離婚確定時
    為清算之時點。經查兩造於八十七年九月二十二日經台灣高等法院以八十七年度
    家上字第三二號判決離婚確定，為兩造所不爭執，並有戶籍謄本在卷可稽。原告
    主張以離婚登記時，即八十七年十月二十一日清算時點，而請求就被告之剩餘財
    產為分配，顯有誤會，合先敘明。茲就兩造離婚當時之剩餘財產情形，分述如下
    ：
  (一)、 被告坐落於基隆市基隆市○○區○○段二五地號土地暨其上建物門牌號碼
         基隆市○○路三三三之一號二樓之不動產，係被告於結婚後，於七十八年
         所購置，並於八十三年間繳清貸款，係屬被告於婚姻關係存續中所取得之
         原有財產，此為兩造不爭之事實，並有建物所有權狀一件、土地所有權狀
         一件、不動產買賣預定契約一件、訂購房屋定金收據一件、七十八年度土
         地增值稅繳款書一件、七十八年度契稅繳款書一件、基隆市第一信用合作
         社利息收據七份、八十七年度房屋稅繳款書一件、八十七年度地價稅繳款
         書一件在卷為憑。而上開不動產之價額經住商不動產鑑定價值為一百八十
         萬元，兩造均不爭執，並有住商不動產暖暖店鑑價證明書一份及僑福房屋
         評估報告書一份附卷可參，且上開不動產亦非被告無償取得，故該不動產
         即應以其價額一百八十萬元計入被告之剩餘財產。
  (二)、 又被告在基隆郵局帳號第一○四六八九之六號，於八十七年九月二十二日
         之剩餘存款為五千二百九十九元，有存簿儲金帳戶提款詳情表在卷可參，
         原告主張為七千零六十六元係被告離婚登記時之存款餘額，並非本件婚姻
         關係消滅時，應不可採。又被告抗辯此帳戶為個人勞力所得之特有財產，
         然按特有財產除非有特別約定，否則應以民法第一千零十三條之規定為限
         ，亦即除專供夫或妻個人使用之物、夫或妻職業上必需之物、夫或妻所受
         之贈物，經贈與人聲明為其特有財產者外，均非特有財產，而被告並不能
         證明上開郵局存款確屬上開何種情形之特有財產，是其此部分抗辯，自不
         足採，此部分存款餘額應予計入被告之剩餘財產。
  (三)、原告主張被告在彰化銀行仁愛分行帳號第00000000號有存款二千一
        百十二元，並有該行八十八年八月六日彰仁愛字第一○六二號函、及存款往
        來明細表在卷可稽，此部分被告亦不能證明屬特有財產，自亦應計入被告應
        分配之剩餘財產範圍。
  (四)、原告主張被告在彰化銀行信義分行帳號第0000000000號有存款三
        千元，有該行八十八年七月二十三日彰信義字第一五四七號函、及存款往來
        明細表附卷可參。惟被告辯稱此帳戶係偕同原告借予被告之妹婿投資股票所
        用之帳戶等語，而證人即被告之妹王慧慧亦證稱因其本人係證券從業人員，
        不能開戶從事股票交易，乃向被告及原告商量，借用兩造之姓名開股票帳戶
        及彰化銀行信義分行帳戶，事實上被告上開股票帳戶及銀行帳戶係由證人之
        配偶陳建平使用，而其兄陳建立亦使用原告之帳戶，上開帳戶內之股票及存
        款實際上均非被告所有等語，與被告抗辯大致相符，應堪信為真實，故此部
        分之存款，名義上雖為被告，然實際上並非被告所有，是此部分應不計入剩
        餘財產分配之範圍。
  (五)、原告主張被告在合作金庫基隆之庫帳號第四五五七五三號有存款二百八十一
        元，有台灣省合作金庫基隆支庫八十八年九月十四日合金基營字第四三四○
        號及交易明細表在卷可稽，應堪信為真實，此部分應計入被告剩餘財產之範
        圍。
  (六)、原告雖主張被告有源興股份有限公司股票二千股，價值六萬四千元，惟依卷
        附公誠證券股份有限公司八十八年十一月十一日（八十八）公誠二信證第四
        二號函、公誠證券有價證券買賣對帳單、公誠證券股份有限公司之基隆二信
        第二信用合作社銘傳分社之帳款餘額、基隆市第二信用合作社八十八年十月
        四日基二信社總字第八七二號函及集保異動查詢單所示，上開股票係雖於八
        十七年十一月二十六日售出後得款存入該基隆市第二信用合作社帳戶，惟股
        票係於兩造離婚生效後於八十七年十月間始取得，則自難認兩造離婚時被告
        剩餘財產之範圍，原告此部分主張，尚非可採。但被告上開基隆市第二信用
        合作社銘傳分社00000000000存款帳戶，於八十七年六月二十一
        日尚有存款一百零八元，至同年九月二十二日兩造離婚生效之間均無存提紀
        錄，而上開一百零八元存款，雖原告並未主張，惟剩餘財產分配係就夫妻婚
        姻關係存續期間之原有財產清算後予以分配，就其分配部分，固屬給付之請
        求，惟其分配前就夫妻離婚時實際存在之原有財產數額必經之清算，則具有
        形成性質，法院應得依職權調查所得之結果認定數額，不受當事人主張之拘
        束，而判決確定後亦不容許當事人復執部分財產未計入清算範圍再度訴請分
        配，依此法理，本院認該部分存款縱未經當事人主張，亦仍應計入被告應受
        分配之剩餘財產數額。
  (七)、被告主張原告基隆郵局碇內郵局，帳號○○七一六九之一號之戶頭，有剩餘
        財產，原告曾以遺失為由，將印章重刻及存簿換新後，陸續於八十七年十月
        十七日及同年月二十八日分別領取十萬元及三千元，以致離婚時僅剩餘三千
        六百五十七元，故應由原告分配的剩餘財產中扣除等語。原告則以係因被告
        離家出走時，將存簿及印鑑帶走，原告因為家中急需用錢，即生活費用及小
        孩上學費用，才以遺失為由重新申請，領取十萬三千元。當時法院雖然已經
        判決離婚，但原告並不希望離婚，且原告自個人帳戶中提領該筆款項，乃自
        由處分個人財產之舉，與兩造聯合財產無關，不應將之列入原告之剩餘財產
        內云云。經查原告在前看帳號郵局內，至八十七年九月二十二日尚有餘額十
        三萬零七百二十二元，有原告提出之郵政存簿儲金簿附卷可稽。又離婚判決
        確定時，聯合財產關係亦即消滅，剩餘財產分配即以該時點作為分配之計算
        基礎，原告於判決離婚確定後，陸續提領十萬三千元，縱如原告所言係屬個
        人處分財產之行為，然並不影響剩餘財產分配之清算，故此部分應屬原告在
        婚姻關係存續中所取得之剩餘財產，應列入剩餘財產分配之範圍。
  (八)、被告主張約有二十五萬元係被告結婚前之原有財產，然被告並未舉證以實其
        說，經查亦無其他證據證明被告婚前有其他原有財產，是此部分原告之辯稱
        不足採信。
  (九)、至被告抗辯其於八十六年間曾以前揭系爭不動產向合作金庫貸款十萬元，應
        自其剩餘財產中扣除，業據提出合作金庫帳號第四五五七五三號，戶名「甲
        ○○」存簿及借款明細表可稽，可堪認定，雖原告主張被告上開貸款係為被
        告之弟購車，已逾越民法第一千零三條規定所指之日常家務，故該行為所生
        之債務，並非婚姻關係存續中所負之債務，應由被告之特有財產負清償之責
        ，其數額不應自被告之剩餘財產中扣除云云，然被告係以其自有之原有財產
        設定抵押，以自己名義辦理貸款，既非以特有財產負擔債務，亦非代理原告
        所為，更非處分原告所有之原有財產，不論貸得之款項如何用途，均應與民
        法第一千零三條或第一千零二十一條之規定無關，雖應由妻負清債之責，但
        尚難認為屬民法第一千零二十五條所定僅由妻以特有財產負清償責任之債務
        ，則依民法第一千零三十條之一第一項前段規定，其數額自應由被告之剩餘
        財產中扣除，原告前述主張經核尚無可採。
  (十)、綜上所述，原告於離婚時之剩餘財產應為十三萬零七百二十二元。而被告之
        剩餘財產包括系爭不動產之價額一百八十萬元、郵局存款五千二百九十九元
        、彰化銀行仁愛分行存款二千一百十二元、合作金庫存款餘額二百八十一元
        、基隆市第二信用合作社存款一百零八元，合計被告於婚姻關係存續中所取
        得而現存之原有財產計一百八十萬七千八百元，扣除被告於婚姻關係存續中
        所存在之債務十萬元，其應受分配之剩餘財產數額總計應為一百七十萬七千
        八百元，則兩造之剩餘財產差額應為一百五十七萬七千零七十八元。
五、其次，被告抗辯原告於兩造婚姻關係存續期間經常處於失業狀態，對於聯合財產
    並無貢獻，並且沈迷於電動玩具，將身上值錢金飾變賣一空，更有浪費聯合財產
    之行為，不應准許分配等語，為原告所否認，而經查依原告所提出兩造八十三年
    度及八十四年度綜合所得稅結算申報書各一件、財政部台灣省北區國稅局八十五
    年度綜合所得稅稅額證明書一件及原告八十四年度、八十五年度薪資所得扣繳暨
    減免憑單七份、勞工保險卡一件等證據所示，原告工作雖不固定，頻頻更換，且
    有相當期間收入明顯低於被告，但尚無長期處於無業狀態之情形，且被告亦自承
    原告於有工作時，收入時約二萬多元，於扣除七千元之零用金之後，其餘亦交由
    被告處理，則自難謂原告對聯合財產之增加並無任何貢獻。又被告另辯稱原告嗜
    打電動玩具，變賣有價值之金飾云云，亦為原告所否認，而依被告其所提出不起
    訴處分書，亦難認定原告之行為已達沈迷而有浪費聯合財產之程度，而被告復不
    能舉出其他證據證明被告有浪費財產之事實，是其此部分所辯亦非信。惟縱然如
    是，本件原告於結婚之後，經常變換工作，收入並非穩定，確屬事實，且依被告
    所提出原告所書立之切結書上有載有「工作要穩定、不得於新工作未找到前，將
    工作辭掉」「每個月先生應將固定生活費交給太太處理，其他金錢不得過度干涉
    」「男女平等，上班之際，家事需夫妻兩人共同合作，分擔家務」等約定，更足
    見原告之工作經常不穩定。至原告聲請訊問之證人即原告之妹劉玉妹雖證稱當初
    係因被告離家出走帶走小孩，原告始同意簽下切結書云云，然查上開切結書之內
    容顯然均係有關原告工作不穩定，而被告要求原告予以許諾，不論原告是否因被
    告欲離家出走而書立上開切結書，如原無其事，亦不致於切結書中為如是之記載
    ，是上開證人所述尚不足作為有利於原告之認定。雖原告又主張被告於婚姻關係
    存續中，亦有從事股票投機之浪費聯合財產之行為，並舉前述被告於公誠證券公
    司之股票帳戶往來紀錄為證，惟被告抗辯上開帳戶之源興公司股票係其在該公司
    任職所獲配之股票紅利，其根本未有任何從事投機行為，而經查前述被告於公誠
    證券公司所開立之股票帳戶及為股票交易所開立基隆市第二信用合作社所開立之
    存款帳戶，自開戶後，自八十五年間至八十七年間，僅有八十七年十一月間之一
    筆股票交易紀錄，如被告有玩股票之投機行為，豈會如此，是原告此部分主張並
    無可採。
六、而經查本件被告於婚姻關係存續中其工作收入則遠較原告為穩定，此有被告之勞
    工保險卡、在職證明書可資為憑，應堪認定，顯見被告對於聯合財產之貢獻程度
    遠高於原告，尤其被告於在外工作賺錢之餘，更須肩負一般家庭主婦操持家務、
    教養子女之責，而吾國民法於七十四年六月三日增定第一千零三十條之一夫妻剩
    餘財產分配之規定，其立法意旨即係認縱然妻未外出工作，但其在家中操持家務
    、教養子女，使夫無後顧之憂，其其財產增加之貢獻並不稍遜於夫在外工作獲取
    金錢，故得許其就婚姻關係存續期間夫在外工作所增加之財產，請求其半數，而
    本件被告更一人肩負在外賺錢及操持家務之職責，甚至原告身為人夫，僅在外工
    作，亦無法善盡其職，以此而論，原告請求雙方剩餘財產之差額應平均分配，實
    足認有顯失公平之情形。而經審酌兩造於婚姻關係存續中對聯合財產之增加以及
    對家庭勞務之貢獻之程度，認為原告所得請求分配之數額應予酌減至前述剩餘財
    產差額之四分之一，即三十九萬七千二百七十元為相當。則原告之請求於此數額
    及更正訴狀繕本送達翌日即八十八年七月十日起，至清償日止之法定利息部分，
    自屬有理由，應予准許，其逾此範圍之分配金額及法定利息之請求，核屬無據，
    應予駁回。
七、本件事證明確，兩造所為之主張、陳述及所提之證據，核與判決基礎無影響，不
    予一一論述，併予敘明。
八、結論：本件原告之訴為一部有理由，一部無理由，依民事訴訟法第第七十九條但
    書，判決如主文。
中      華      民      國    八十九    年      一      月    三十一    日
~B臺灣基隆地方法院民事庭
~B        法  官  黃麟倫
右為判決正本係照原本作成。
對於本件判決如有不服，應於收受送達後廿日內向本院提出上訴書狀，上訴於台灣高
等法院，並按他造當事人之人數附具繕本。
中      華      民      國    八十九    年      二      月      十一    日
~B        書記官  劉珍珍


司法院資訊處製作；財團法人民間司法改革基金會備份。
